臺灣臺中地方法院民事判決　九十三年度簡上字第九八號
　　上　訴　人　甲○○
　　訴訟代理人　孫銘豫律師
　　被　上訴人　勝傑工業股份有限公司
　　法定代理人　顏邦智
　　訴訟代理人　李清輝律師
右當事人間請求確認本票債權不存在事件，上訴人對於民國九十二年十二月三十日本
院台中簡易庭九十二年度中簡字第三二四○號第一審判決提起上訴，本院於九十三年
七月十五日言詞辯論終結，判決如下：
    主      文
上訴駁回。
第二審訴訟費用由上訴人負擔。
    事實及理由
一、上訴人起訴主張上訴人原任職於訴外人財貿股份有限公司（下稱財貿公司），於
    民國（下同）九十年四月六日就財貿公司所有ＣＮＣ車床三台，由上訴人委託被
    上訴人檢修，三方訂有切結書約定被上訴人應於九十年六月三十日維修完成，費
    用新台幣（下同）一百五十萬元由上訴人支付，若被上訴人未能於九十年六月三
    十日前完成，則應賠償財貿公司三百萬元，上訴人遂於同日簽發一百五十萬元之
    本票乙紙（下稱系爭本票）交予被上訴人，然被上訴人迄仍未修復該車床機台，
    復應賠償三百萬元，詎被上訴人不但未依約賠償及返還系爭本票，復請不詳姓名
    之人欲強索該本票票款，上訴人乃於九十一年四月三日以存證信函催告被上訴人
    返還本票，復以起訴狀繕本之送達作為解除契約之意思表示。兩造所訂委修契約
    既經解除，被上訴人應負回復原狀之義務，爰訴請被上訴人應返還系爭本票並確
    認被上訴人持有系爭本票之本票債權不存在。被上訴人則以系爭本票係上訴人為
    擔保被上訴人維修所需之費用及上訴人須依約履行（包含將待修車床送交被上訴
    人）所簽發，惟上訴人並未依約將車床三台送交被上訴人維修，係上訴人債務不
    履行，自不能主張解除契約請求返還系爭本票；且系爭本票之簽發既為擔保契約
    之履行，上訴人未履行契約，不能主張本票債權不存在等語，資為抗辯。
二、本件原審對於上訴人之請求，判決上訴人全部敗訴。上訴人全部聲明不服，求為
    廢棄原判決，並改判(一)被上訴人應將上訴人於九十年六月四日簽發，面額一百五
    十萬元之本票乙紙返還予上訴人；(二)確認被上訴人持有上訴人上開本票之本票債
    權不存在；被上訴人則求為判決駁回上訴。
三、本件上訴人主張兩造與訴外人財貿公司訂有切結書，由上訴人將財貿公司之車床
    三台委託被上訴人維修，費用一百五十萬元由上訴人支付，約定被上訴人應於九
    十年六月三十日維修完成，上訴人並於同日簽發系爭本票交予被上訴人，經提出
    切結書為證。而兩造對於上訴人及財茂公司未將三台車床送交被上訴人維修，被
    上訴人無法於前開約定之期限即九十年六月三十日維修完成之事實，俱不爭執，
    但被上訴人以上開情詞為辯，是本件之主要爭執在於：(一)被上訴人是否應負遲延
    責任？(二)上訴人得否解除（承攬）契約？(三)上訴人得否終止（承攬）契約？茲審
    究如下：
  (一)按給付有確定期限者，債務人自期限屆滿時起，負遲延責任；又契約當事人之一
    方遲延給付者，他方當事人得定相當期限催告其履行，如於期限內不履行時，得
    解除其契約，民法第二百二十九條第一項、第二百五十四條雖定有明文。惟債務
    人之給付兼需債權人之行為始能完成者，倘債權人拒為此協力，即應負受領遲延
    之責，債務人於此受領遲延狀態終了前，未能完成給付，係因不可歸責於自己之
    事由所致，依民法第二百三十條之規定，自不負給付遲延責任，最高法院八十六
    年度台上字第五八○號裁判意旨可資參照。查上訴人與被上訴人訂立切結書，上
    訴人委託被上訴人維修財貿公司所有之車床三台，當由上訴人協力將車床三台送
    交被上訴人以便維修，換言之，被上訴人之給付行為須由上訴人之協力行為始得
    完成，而上訴人既未能親自或促使財貿公司將車床送修，致使被上訴人無法於約
    定之期限前完成維修工作，依前揭判決之意旨，此為不可歸責於被上訴人之事由
    致未能於限期內完成給付，被上訴人自不負給付遲延之責任。雖上訴人主張依本
    件情節上訴人不負「受領遲延」之責，因被上訴人並未提出系爭給付，亦未將準
    備給付之事情，通知上訴人云云。按民法第二百三十四條、二百三十五條固規定
    ，債權人對於「已提出之給付」拒絕受領或不能受領者，自提出時起，負遲延責
    任；債權人預示拒絕受領之意思，或給付兼需債權人之行為者，債務人得以「準
    備給付之事情」，通知債權人，以代給付。似課以債務人應先「提出給付」或「
    將準備給付之事情通知債權人」之義務後，債權人拒絕受領或不能受領始負受領
    遲延責任，惟此所謂「受領」，有對於已完成給付之受領者，例如金錢、貨物的
    點收等，此時債務人當然須將合於債之本旨之給付提出；但亦有「協力完成給付
    」而受領者，例如拍攝人物照，債權人當至照相館（債務人）靜坐以待照相；修
    理機車，債權人應將機車送至機車行（債務人）完成維修工作，此時債務人自無
    「將準備給付之事情通知債權人」之義務。以本件切結書所載內容觀之，上訴人
    原欲送修之車床三台本屬被上訴人產製，因遺失主軸、伺服POWER等控制器及主
    電腦等零組件，上訴人乃將車床委託被上訴人維修，因此，上訴人應將車床送至
    被上訴人處完成維修，實與前述所舉債權人應到照相館靜坐以待照相；債權人應
    將機車送至機車行完成維修之適例，並無二致。準此，上訴人主張被上訴人未將
    準備給付之事實通知，上訴人即不負受領遲延責任，實有誤解法條之情，殊無可
    採。則本件被上訴人既不負遲延給付之責，上訴人以被上訴人未依限完成維修工
    作，經催告後主張解除契約，被上訴人應返還系爭本票云云，均屬無據。
  (二)另上訴人主張系爭切結書之性質，係屬承攬契約，上訴人係定作人於工作未完成
    前，得隨時終止契約。上訴人於原審所提出之訴狀，已明確有解除系爭契約之意
    思，舉重明輕，自含有終止之意思。又若認起訴狀不能解為有終止契約之意思，
    則上訴人再以上訴狀，向被上訴人為終止契約之意思表示，則系爭契約亦已終止
    云云。然查：
    (1)民法第五百十一條前段固規定工作未完成前，定作人得隨時終止契約。另依同
      法第二百六十三條準用第二百五十八條之規定，定作人終止契約，應向承攬人
      以意思表示為之，是以定作人係以承攬人遲延給付，而為解除契約之意思表示
      ，或為工作未完成之任意終止契約之意思表示，關乎承攬人得否依民法第五百
      十一條但書規定向定作人請求損害賠償之權利，是以定作人解除契約之意思表
      示，或任意終止契約之意思表示，尚難等同視之，則上訴人主張其於原審所提
      出之訴狀已明確有解除系爭契約之意思，自含有終止之意思云云，已不足採。
    (2)此外，就訴訟上而言，定作人以承攬人遲延給付為由，主張解除契約，與工作
      未完成之任意終止契約，二者間顯屬不同之攻擊方法。則本件上訴人另以上訴
      狀為任意終止承攬契約之意思表示，自屬於第二審訴訟程序提出新的攻擊方法
      ，而上訴人未釋明有何民事訴訟法第四百四十七條第一項但書之各款事由，則
      此部分任意終止契約之主張，違反民事訴訟法第一項前段規定，應予駁回。
  (三)此外，依兩造所訂切結書之性質，係屬承攬契約，已如前述，而民法第五百零五
    條雖規定：報酬應於工作交付時給付之，無須交付者，應於工作完成時給付之。
    按依此規定承攬人之報酬債權，雖以工作之交付或完成時清償為原則，然此僅係
    就承攬報酬支付時期所為之規定，至於承攬人因承攬契約所生之承攬報酬債權，
    於承攬契約成立時即已發生，是本件上訴人既自陳其簽發交付系爭本票係為支付
    承攬報酬之擔保，則被上訴人於未完成承攬工作前，雖不得請求上訴人給付承攬
    報酬，惟被上訴人之承攬報酬債權，於兩造訂立承攬契約時已然發生，僅被上訴
    人需於完成工作後始得向上訴人請求付款而已，而兩造之承攬契約，既未經上訴
    人合法解除或終止，是以上訴人請求確認被上訴人持有系爭本票之本票債權不存
    在，亦屬無據。
四、綜上所述，上訴人提起訴請求被上訴人應返還系爭本票及確認被上訴人持有系爭
    本票對上訴人之本票債權不存在，均無理由，不應准許。原審為上訴人敗訴之判
    決，核無不合，上訴意旨指摘原判決不當，聲明廢棄改判，為無理由，應予駁回
    。
五、結論：本件上訴為無理由，依民事訴訟法第四百三十六條之一第三項、第四百四
    十九條第一項、第七十八條，判決如主文。
中　　　華　　　民　　　國　　九十三　　年　　　七　　　月　　二十九　　日
　　　　　　　　　　　　　　　　　臺灣臺中地方法院民事第一庭
~B審判長法　官　張惠立
~B　　　法　官　鍾啟煒
~B　　　法　官　王邁揚
右正本證明與原本無異
不得上訴。
中　　　華　　　民　　　國　　九十三　　年　　　七　　　月　　二十九　　日
~B　　　書記官
